臺灣高等法院臺中分院民事判決
110年度上字第135號
上  訴  人  陳純吉  



訴訟代理人  陳詠琪律師    
視同上訴人  蔡春頻  

被上訴人    張仕權  

            張富凱  

            張智豪  
            張湘宜  
            張麗容  
            張瑞舫  
            張菀儒  


            張明芳  
兼
訴訟代理人  張仕賢律師
上列當事人間請求確認本票債權不存在等事件，上訴人對於民國
109年11月27日臺灣臺中地方法院108年度訴字第228號第一審判
決提起上訴，本院於110年11月10日言詞辯論終結，判決如下：
    主  文
原判決主文第二項廢棄。
上開廢棄部分，被上訴人於第一審之訴駁回。
其餘上訴駁回。
第一審（除確定部分外）、第二審訴訟費用由上訴人負擔1/2，
餘由被上訴人負擔。 
    事實及理由
壹、程序方面
一、本件被上訴人起訴請求確認上訴人陳純吉（下稱陳純吉）對
    於同造之蔡春頻（下稱蔡春頻，與陳純吉合稱陳純吉等2人
    ）所簽發本票（票據號碼：WG0000000號、發票日：民國104
    年10月15日、到期日：104年12月31日、面額：新臺幣《下同
    》100萬元，下稱系爭本票）債權不存在，原審判決陳純吉等
    2人敗訴後，雖僅陳純吉提起上訴；惟蔡春頻於原審已否認
    被上訴人之主張，且所辯其確實有向陳純吉借款，亦與陳純
    吉所辯意旨相同，足徵陳純吉等2人立場一致，對陳純吉等2
    人裁判不容歧異，即有合一確定之必要，依民事訴訟法第56
    條第1項第1款前段規定，陳純吉上訴之效力，應及於同造之
    蔡春頻，爰將蔡春頻併列為上訴人（最高法院107年度台簡
    上字第41號判決意旨參照）。
二、蔡春頻經合法通知，未於言詞辯論期日到場，核無民事訴訟
    法第386條所列各款情形，爰依被上訴人之聲請，由其一造
    辯論而為判決。
貳、實體方面　　　　
一、被上訴人主張：
  ㈠訴外人黃○○（原名黃○○）分別自訴外人林○○、林○○兄弟購得
    所共有臺中市○區○○段202、202-12至202-27、202-30至202-
    33、202-35至202-80地號土地共67筆，並於101年2月10日將
    前開67筆土地合併為202地號一筆土地後，由蔡春頻於104年
    12月18日以買賣為原因受讓登記取得合併後之202地號，且
    先後將202地號土地分割為202、202-82、202-83、202-84地
    號等4筆土地，異動情形如附表所示。嗣因被上訴人依土地
    法第104條及民法第426-2條規定，對出賣人合法行使合併前
    臺中市○區○○段000000○00地號2筆土地之優先承買權利（下
    稱系爭優先承買權），業經法院判決勝訴確定後，雖已將合
    併前202-43地號土地之合併登記塗銷，因無法回復原地號，
    故以法院判決分割出202-86、202-86地號土地；但合併前20
    2-14地號土地部分，因陳純吉以所持有與蔡春頻通謀虛偽製
    作之系爭本票，取得原審法院105年度司票字第1744號本票
    裁定（下稱系爭本票裁定），並據以取得原審法院核發對蔡
    春頻之財產為假扣押之保全裁定，進而對蔡春頻所有分割自
    系爭合併後202地號之系爭202-82地號土地，及分割自系爭2
    02-82地號土地之202-84地號等2筆土地（下稱系爭2筆土地
    ）為假扣押之強制執行，業經原審法院執行處（下稱執行法
    院）以105年度司執全字第370號於105年5月26日對系爭2筆
    土地完成限制登記（下稱系爭假扣押執行程序），復經執行
    法院以106年度司執字第120418號對系爭2筆土地執行拍賣程
    序（下稱系爭強制執行程序），已於107年2月7日第一次拍
    賣時，由蔡春頻之前配偶張○○以2億零77元拍定，而未能將
    合併前202-14地號土地之合併登記塗銷。
　㈡又系爭優先承買權相當於德國物權分類之「物權性的先買權
    」概念，此屬民法第757條規定之「物權」，與土地具有不
    可分離之關係，可對抗第三人，其等自得對蔡春頻主張系爭
    優先承買權效力。再系爭優先承買權之效力高於土地法第79
    條之1規定之預告登記，而具排除強制執行之效力，故系爭
    土地原所有權人即訴外人林○○、林○○違反系爭優先承買權規
    定，其等已對原地主及黃○○行使系爭優先承買權規定，致原
    地主及黃○○間就系爭2筆土地之物權移轉及登記行為無效，
    黃○○並未取得系爭2筆土地所有權，自無法將系爭2筆土地所
    有權移轉予蔡春頻，故蔡春頻亦未取得系爭2筆土地所有權
    ，而非屬於蔡春頻之財產。又系爭執行事件侵害被上訴人之
    優先承買權利，且因優先承買權利係屬法定物權，為民法第
    767條第2項規定之「所有權以外之物權」，故其得行使民法
    第767條第1項規定之物上請求權，以排除他人干涉之權利，
    爰依民法第767條第1項規定請求除去此一侵害，並依強制執
    行法第15條規定，提起本件第三人異議之訴等情。並聲明：
    ㈠確認陳純吉所持有系爭本票裁定（案號：原審法院105年度
    司票字第1744號）及該裁定所載系爭本票之票據權利（對蔡
    春頻）不存在。㈡陳純吉所聲請執行之系爭假扣押執行程序
    及系爭強制執行程序，對於系爭2筆土地部分及合併前之「2
    02-14地號土地」部分，應予撤銷。
二、陳純吉則以：
    蔡春頻於104年10月間以需周轉為由向陳純吉借款500萬元，
    陳純吉於同年月13日將現金300萬元及票面金額為200萬元即
    期支票（票據號碼FG0000000，下稱系爭支票）交付予蔡春
    頻，蔡春頻並簽立借據，承諾於同年12月31日先償還100萬
    元，及於每月15日支付利息，復開立系爭本票及票面金額40
    0萬元予陳純吉以為擔保，2人間確有債權債務關係存在。嗣
    因蔡春頻未依約還款，陳純吉為維自身權益，始對蔡春頻聲
    請系爭本票裁定，並聲請假扣押及強制執行。另被上訴人縱
    行使系爭優先承買權，而形成其與原出賣人林○○、林○○間之
    買賣契約，並基於該買賣契約法律關係，得請求原出賣人應
    將系爭2筆土地之應有部分移轉登記予被上訴人，但非屬對
    執行標的物有所有權、典權、留置權、質權等物權存在情形
    之一，更非因而創設對世之物權，故被上訴人依民法第767
    條或強制執行法第15條規定，請求其不得強制執行系爭2筆
    土地，洵屬無據。又系爭假扣押執行事件於執行法院事後轉
    為終局執行時，在拍賣階段應通知優先承買權人是否優先承
    買，當不影響被上訴人行使系爭優先承買權之效力等語，資
    為抗辯。
三、蔡春頻於本院審理中雖未到庭，惟據其於原審陳述：
    蔡春頻確有向陳純吉借款，其中200萬元支票交與訴外人即
    其女張○○，另於104年10月13日收受300萬元後，即存入320
    萬元至張○○於臺中市第二信用合作社精進分社帳號00000000
    000之帳戶內，並以該存款1億4500萬元，先給付給臺中市第
    二信用合作社，再由臺中市第二信用合作社開立7張合作金
    庫商業銀行臺中分行之支票，合計1億4500萬元，供於104年
    10月15日向黃○○購買合併後202地號土地價金，系爭土地之
    所有權人確為蔡春頻，蔡春頻並非張○○之人頭帳戶等語，資
    為抗辯。
四、原審為被上訴人一部勝訴、一部敗訴之判決，即確認陳純吉
    所持有系爭本票裁定所載系爭本票之票據權利（對蔡春頻）
    不存在、系爭假扣押執行事件中對於「合併前臺中市○區○○
    段000000地號土地中權利範圍94695/100000應有部分」部分
    之強制執行程序，應予撤銷，另駁回被上訴人其餘之訴。陳
    純吉就其敗訴部分聲明不服，並上訴聲明：㈠原判決不利於
    陳純吉部分廢棄。㈡上開廢棄部分，被上訴人於第一審之訴
    駁回。被上訴人之答辯聲明：上訴駁回（被上訴人就其敗訴
    部分並未聲明不服，非本院審理範圍，不贅述）。
五、兩造經法院整理並協議簡化爭點如下（見本院卷第144-146 
    頁）：
  ㈠不爭執事項：
　⒈黃○○分別自訴外人林○○、林○○之繼承人林○○等10人以買賣為
    原因取得合併前202-14、202-43等2筆地號土地（面積依序
    為377㎡、67㎡）全部所有權及同段其他65筆地號土地，嗣由
    黃○○於101年2月10日合併變更登記為202地號土地，面積612
    6㎡（原審卷二第37-59頁）。
  ⒉黃○○於104年12月18日以買賣為登記原因，將合併後202及200
    -124地號土地所有權全部移轉登記予蔡春頻所有，約定價金
    3億3639萬6,600元。
  ⒊蔡春頻於105年3月24日將合併後202地號土地分割登記為202
    、202-82等2筆地號土地（面積各為3462㎡、2664㎡）；又於1
    05年4月22日將202-82土地分割登記為202-82、202-83、202
    -84等3筆地號土地，面積各為1921㎡、308㎡、435㎡。
  ⒋被上訴人對於101年2月10日合併登記前202-43地號土地全部
    及「合併前之202-14地號土地中如原判決附圖202B部分換算
    之所有權應有部分」，具有土地法第104條及民法第426-2條
    規定之優先承買權，業據判決確定（原審卷一第111-205頁
    ）。
  ⒌上開⑷判決確定後，於107年10月9日自202地號土地分割出202
    -85地號土地（面積2㎡）；自202-84地號土地分割202-86地
    號土地（面積65㎡）。且黃○○於101年2月10日對於202-43地
    號土地合併登記登記已塗銷，回復於101年2月10日合併登記
    前原202-43地號土地之地界。原202-14地號土地範圍係在現
    今202-82地號土地範圍內，原202-43地號土地範圍則為現今
    202-85、202-86地號土地（原審卷二第21頁）。
  ⒍被上訴人執確定判決代位申請塗銷原202-14、202-43地號土
    地之登記與所有權移轉登記，惟因受限於系爭假扣押執行事
    件「查封登記」，僅能先行完成塗銷黃○○於101年2月10日對
    於原202-43地號土地之合併登記，其他關於合併前202-14地
    號土地之塗銷登記及所有權移轉登記申請均遭駁回處分（原
    審卷一第281頁）。
  ⒎被上訴人於101年3月5日起訴主張系爭優先承買權，而合併前
    202-14、202-43地號土地早於101年8月14日註記「本件不動
    產現為臺灣臺中地方法院101年度重訴字第135號案件訴訟中
    。」等語，並記載於前述分割後之各筆土地登記簿上（原審
    卷一第109頁）。
  ⒏陳純吉於105年3月15日持系爭本票向原審法院聲請准予強制
    執行，經原審法院於105年3月18日以系爭本票裁定准許強制
    執行（原審卷一第353頁）。
  ⒐陳純吉持系爭本票向原法院聲請對蔡春頻之財產為假扣押之
    保全裁定，並聲請對登記蔡春頻所有系爭2筆土地為假扣押
    之強制執行，已於105年5月26日完成限制登記：「105年5月
    26日普登字第72670號，依臺灣臺中地方法院民事執行處105
    年5月26日中院麟民執105司執全寅字第370號函辦理假扣押
    登記，債權人：上訴人，債務人：蔡春頻，限制範圍：全部
    ，105年5月26日登記」等語（原審卷一第231頁）。
  ⒑被上訴人對前述⑼假扣押執行程序聲明異議，請求撤銷蔡春頻
    名下合併前202-14地號土地部分之強制執行程序，經法院裁
    定駁回確定。
  ⒒蔡春頻迄今尚未曾清償本金及利息予陳純吉。
  ⒓訴外人曾○○之三信商業銀行南門分行帳戶（帳號：000000000
    0號），在104年10月13日有領出現金300萬元之交易記錄（
    原審卷二第137頁）。
  ⒔蔡春頻與張○○原為夫妻關係，張○○為蔡春頻與張○○所生之女
    ；陳純吉於104年10月13日開立之面額200萬元即期支票（票
    號：FG0000000），係存入張○○之三信商業銀行南門分行帳
    戶（帳號：00-0-0000000）中，並託收交換（原審卷二第31
    1-321頁）。
  ⒕蔡春頻購買系爭土地均未辦理銀行抵押貸款。
  ㈡主要爭點：
  ⒈被上訴人主張陳純吉對蔡春頻就系爭本票債權不存在，有無
    理由。
  ⒉被上訴人主張依民法第767條、強制執行法第15條之規定，請
    求撤銷系爭假扣押執行程序中對於「合併前臺中市○區○○段0
    00000地號土地中權利範圍94695/100000應有部分」部分之
    強制執行程序，有無理由。
六、得心證之理由
  ㈠被上訴人提起本訴有確認利益：
  ⒈按確認法律關係之訴，非被上訴人有即受確認判決之法律上
    利益者，不得提起之，民事訴訟法第247條第1項前段定有明
    文。而該條所謂即受確認判決之法律上利益，係指因法律關
    係之存否不明確，致被上訴人在私法上之地位有受侵害之危
    險，而此項危險得以對於上訴人之確認判決除去之者而言。
    故確認法律關係成立或不成立之訴，苟具備前開要件，即得
    謂有即受確認判決之法律上利益，縱其所求確認者為他人間
    之法律關係，亦非不得提起（最高法院42年台上字第1031號
    判決意旨參照）。
  ⒉被上訴人就合併前「202-14地號土地中如附圖202B部分換算
    之所有權應有部分」，確有優先承買權存在，並經判決確定
    ；惟被上訴人持法院上開確定判決書向中山地政所申辦塗銷
    所有權移轉登記、合併登記，則因系爭假扣押執行程序假扣
    押查封在案，而遭中山地政事務所於107年6月26日駁回申請
    。經被上訴人提起訴願，受理訴願機關臺中市政府依執行法
    院107年9月27日函回覆內容「申請塗銷移轉登記一案，因本
    院105年度司執全字第370號假扣押查封在案，於假扣押查封
    塗銷前，若涉及上開地號所有權之塗、銷變更或設定負擔，
    均有礙查封效力」內容，駁回被上訴人之訴願等情，有中山
    地政所駁回通知書及執行法院107年8月1日中院麟民執105司
    執全寅字第370號函文附卷可按（見原審卷一第281-283頁）
    。是被上訴人對合併前之「202-14地號土地中如附圖202B部
    分換算之所有權應有部分」既有優先承買權存在，並已獲得
    勝訴判決確定，僅因陳純吉與蔡春頻間就系爭本票債權及衍
    生之系爭假扣押執行程序，導致被上訴人無法依勝訴判決為
    塗銷及移轉登記，影響其優先承買權之後續行使，被上訴人
    之私法上地位有受侵害之危險。
  ⒊又按非訟事件之強執行名義成立後，如經債務人提起確認該
    債權不存在之訴，而獲得勝訴判決確定時，應認原執行名義
    之執行力，已可確定其不存在。若尚在強制執行中，債務人
    可依強制執行法第12條規定聲明異議（最高法院79年台抗字
    第300號民事裁定、最高法院70年度第24次民事庭會議決定㈡
    參照），且強制執行法第12條之聲明異議，利害關係人亦可
    為之，所謂利害關係人，係指執行債權人、執行債務人以外
    ，其法律上之權益將因執行而受侵害之人（最高法院104年
    度台抗字第177號裁定意旨參照）。故被上訴人應屬系爭假
    扣押執行程序之利害關係人，若就本件確認之訴取得勝訴判
    決確定，得聲明異議，故其法律地位之不安亦得以勝訴判決
    除去，依首開最高法院判決意旨，自有確認利益。
  ⒋至陳純吉抗辯：執行法院於拍賣時尚得通知優先承買權利人
    優先承買執行標的物，且被上訴人得依強制執行法第15條規
    定請求撤銷系爭假扣押執行程序，被上訴人之優先承買權不
    因陳純吉有無系爭本票之權利而受影響云云。然被上訴人業
    已對原出賣人行使優先承買權，並請求原出賣人與被上訴人
    訂約移轉土地所有權，及塗銷移轉與訴外人張○○、黃○○間之
    移轉登記，但因黃○○復將土地移轉與蔡春頻，陳純吉再對蔡
    春頻強制執行，使被上訴人行使其優先承買權後無從回復登
    記，已經影響被上訴人權利，業經敘明如前，被上訴人在系
    爭執行程序中，如何再次行使優先承買權應買執行標的物。
    再者，被上訴人於確認系爭本票債權不存在後，得就系爭假
    扣押執行程序聲明異議，亦如前述，故本件確認訴訟可排除
    被上訴人後續行使優先承購權人權利、取得合併前202-14地
    號土地所有權之障礙。且被上訴人所提第三人異議之訴部分
    ，與確認系爭本票債權不存在間，既無互相排斥之關係，被
    上訴人為保障其權利，自可併行請求，實務上亦不因被上訴
    人得提他種訴訟，即認為無確認利益，上訴人此部分抗辯，
    不足憑採。
  ㈡被上訴人主張陳純吉對蔡春頻就系爭本票債權不存在，應屬
    可採：
  ⒈按當事人主張有利於己之事實者，就其事實有舉證之責任，
    但法律別有規定，或依其情形顯失公平者，不在此限，民事
    訴訟法第277條定有明文。此項規定，固已揭示舉證責任分
    配之方向，惟其規定，尚無具體標準，仍應視各別事件情形
    之不同而為具體之認定，使舉證責任公平合理分配於兩造負
    擔。此於確認法律關係不存在之訴，如被告主張其法律關係
    存在時，應由被告負舉證責任，始符上揭條文所定之趣旨。
    又上開消極確認之訴之舉證責任分配原則，並非僅適用於爭
    執之法律關係當事人間之訴訟，即使兩造所爭執者，為他人
    間法律關係之消極確認之訴，仍有該舉證責任分配原則之適
    用，而應由主張該法律關係存在事實之人負舉證責任（最高
    法院103年台上字第1451號民事判決意旨參照）。陳純吉等2
    人抗辯蔡春頻於104年10月間以需周轉為由，向陳純吉借款5
    00萬元，陳純吉遂於104年10月13日將現金300萬元及票面金
    額為200萬元之即期支票（票據號碼：FG0000000）交付蔡春
    頻，蔡春頻於104年10月15日簽立借據，並簽立面額100萬元
    之系爭本票及面額400萬元之另紙本票給陳純吉，其2人間確
    有債權債務關係存在等情，既為被上訴人所爭執，揆諸前揭
    說明，自應由陳純吉等2人就此有利之事實，負舉證責任。
  ⒉陳純吉等2人就此部分所辯，雖據提出借據、系爭本票及400
    萬元本票為證（見原審卷三第235-239頁），然觀之該借據
    所載，前述2張本票及借據雖均為104年10月15日同時書立，
    但是比對系爭本票與400萬元本票背後所印之花紋與左側本
    票二字之字體結果，顯然不同，應係由不同之本票簿上取下
    ；衡諸常情，一般人不太可能隨身攜帶大量空白本票，縱然
    因簽約有開票之必要，應該攜帶1本已足夠，當無特別帶2本
    空白本票，並各取1張書寫之理。再者，在發票金額、發票
    人姓名、發票人地址旁蓋用印章帶有確認之意，發票人地址
    則屬個人資料，且攸關催討債務時得否尋得債務人，依社會
    常情，同時間開立之本票應該會在相同位置蓋用印章且記載
    相同地址；但系爭本票在發票金額、發票人姓名、發票人地
    址後均蓋用蔡春頻印章，且發票人地址為「台中市○○區○○○
    街00巷0弄00號」；而400萬元本票僅蓋有1枚印章，且是在
    發票人欄右側，發票人地址為「台中市○○街00巷00號」，凡
    此在在悖於常情，則陳純吉2人所辯系爭本票與400萬元本票
    係同時開立，已難遽予採信。
  ⒊又陳純吉等2人另就借款如何交付部分，抗辯陳純吉係向曾○○
    借款現金300萬元，於104年10月13日將現金300萬元及系爭
    支票交付蔡春頻，蔡春頻將系爭支票託交其女兒張○○帳戶兌
    現，另現金300萬元則與蔡春頻自己原有之現金20萬元一同
    存入張○○之帳戶內云云，固提出曾○○三信銀行帳卡明細表、
    取款憑條、系爭支票影本、張○○三信商業銀行帳戶交易明細
    、張○○臺中市第二信用合作社帳戶交易明細、存款憑條存卷
    資為佐證（見原審卷二第137-141、311-313、381-383頁）
    。然就現金部分，曾○○自帳戶提出300萬元，與同日張○○之
    帳戶存入320萬元，兩者金額並不相符；且曾○○領款後是否
    交付陳純吉、陳純吉是否交付蔡春頻、蔡春頻是否確實另有
    20萬元現金可供並一併存入張○○帳戶，均未提出證據可資證
    明，是上開證據，僅能證明曾○○有領款300萬元及張○○帳戶
    有存款320萬元之事實，陳純吉是否有交付300萬元現金予蔡
    春頻一節，尚難認定。另就系爭支票部分，既係存入張○○帳
    戶，而非蔡春頻帳戶，且金額200萬元與系爭本票或400萬本
    票均不相符，佐以陳純吉2人間之借據、本票有上述可疑之
    處，實難據以認定系爭支票之200萬元確屬陳純吉2人間之借
    款。
  ⒋再者，陳純吉於105年3月15日持系爭本票向法院聲請准予強
    制執行，經原審法院於105年3月18日以系爭本票裁定准許強
    制執行後，陳純吉持向原審法院聲請對蔡春頻之財產為假扣
    押之保全裁定，進而聲請對登記蔡春頻所有系爭2筆土地為
    假扣押執行，復於105年5月26日對系爭2筆筆土地完成限制
    登記之後，陳純吉另對蔡春頻聲請拍賣強制執行程序時，已
    是106年10月26日，卻僅以系爭本票裁定為執行名義請求執
    行100萬元等情，經原審調閱系爭執行程序卷宗確認無誤。
    參以蔡春頻迄今均未清償500萬元本息分毫，及陳純吉陳述
    ：因為蔡春頻沒有還錢，所以其沒辦法還錢給曾○○等語（見
    原審卷二第419頁），可知陳純吉既有應還款給友人曾○○之
    壓力，衡情自當設法向蔡春頻催討借款方能償還借款，且其
    既已經由系爭假扣押執行程序，扣得蔡春頻名下土地，顯有
    可能經由強制執行程序受償，且400萬元本票之到期日已屆
    至，並無請求之障礙，陳純吉既然要為終局執行，卻不設法
    就400萬元本票取得執行名義，並在終局強制執行程序一併
    執行，則在終局強制執行程序縱然全部受償，亦僅能取回10
    0萬元，如何清償其向曾○○之300萬元借款，是陳純吉之行為
    觀之，明顯違反常情，實難認其曾向曾○○借款300萬元。
  ⒌又蔡春頻自認於104年10月15日以1億4500萬元向前地主黃○○
    購買合併後202地號土地全部，並由張○○前開帳戶取用現金
    購買合作金庫銀行現金本行支票交付予黃○○（見原審卷二第
    275-276頁），且並未貸款等情。再參前開張○○帳戶交易明
    細、存款憑條，則張○○本人自其帳戶中領出1億4500萬元，
    足認張○○與蔡春頻間經濟間互相支援且甚為寬裕，蔡春頻應
    無必要借款500萬元，亦無於10月時具有支出1億4500萬元之
    能力，短短2個月後就連系爭本票之100萬元都無力償還，而
    任令系爭土地遭查封拍賣之可能。
　⒍基上，陳純吉2人就抗辯借貸法律關係存在之事實，所舉之證
    據有前述諸多悖於經驗法則之瑕疵，尚難證明陳純吉2人間
    確有借款債權存在，自無從為有利其2人之認定，從而系爭
    本票缺乏原因債權，系爭本票債權亦不存在。故被上訴人請
    求確認陳純吉對蔡春頻就系爭本票債權不存在，為有理由。
    被上訴人另聲請調閱蔡春頻及訴外人張○○稅務資料，及傳訊
    蔡春頻、陳純吉、證人張○○、黃○○等人，欲證明蔡春頻、陳
    純吉間之系爭本票債權不存在，但此部分依卷內證據已可認
    定，業經本院認定如前，無再予調查必要，附此敘明。
  ㈢被上訴人主張依民法第767條第1項、強制執行法第15條撤銷
    系爭假扣押程序中，對於「合併前臺中市○區○○段000000地
    號土地中權利範圍94695/100000應有部分」部分之強制執行
    程序，為無理由：
  ⒈按強制執行法第15條，所謂就執行標的物有足以排除強制執
    行之權利者，係指對於執行標的物有所有權、典權、留置權
    、質權存在情形之一者而言。不動產物權依法律行為而取得
    者，非經登記不生效力。如非依法律行為而取得者，雖不以
    登記為取得所有權之要件，但其取得所有權之原因必須有相
    當之證明，否則即無從認為有所有權之存在，而得據以排除
    強制執行（最高法院44年台上字第721號、47年台上字第705
    號判決意旨參照）。另按不動產物權，依法律行為而取得、
    設定、喪失及變更者，非經登記，不生效力。不動產物權經
    登記者，推定登記權利人適法有此權利。民法第758條第1項
    、第759條之1第1項分別定有明文。
  ⒉被上訴人對系爭2筆土地有系爭優先承買權存在，固已如前述
    ，惟土地法第104條及民法第426條之2就「基地出賣人」所
    為「先買特權（先買權）」之規定，係基於各該法律所規範
    情形而發生之形成權，此項形成權一旦經承租人行使，對出
    賣人具有相對物權效力，即係對出賣人得請求按其與第三人
    約定之同樣出賣條件補訂書面契約。則被上訴人就系爭2筆
    土地有系爭優先承買權存在雖屬實，充其量僅取得請求出賣
    人按其與第三人約定之同樣出賣條件補訂書面契約之權利，
    被上訴人仍須依補訂之書面買賣契約條件履行（即交付買賣
    價金之義務）後，出賣人方負有交付買賣標的物及移轉買賣
    標的物所有權予被上訴人之義務。從而，被上訴人仍屬依「
    法律行為」買受已登記不動產所有權，必須依民法第758條
    規定辦理登記後，始得就系爭2筆土地主張所有權之對世效
    力，被上訴人既尚未取得系爭2筆土地所有權，即無排除強
    制執行之權利。
  ⒊雖被上訴人主張：系爭優先承買權相當於德國物權分類之「
    物權性的先買權」概念，且所謂「相對物權效力」概念，非
    在弱化系爭優先承買權之物權效力，仍屬民法第757條規定
    之「物權」，自可對抗第三人，其等對蔡春頻主張系爭優先
    承買權，亦符合第三人異議之訴之目的及功能，實無予以排
    除之理云云。但查：
  ⑴按所謂物權者，乃指特定之物歸屬於一定權利主體之法律地
    位而言。特定物既已歸屬於一定之法律主體，該權利主體對
    該特定物，在法律上，自有一定之支配領域，於此領域內，
    得直接支配該特定物，為自由之使用、收益或處分，且任何
    人非經權利主體之同意，均不得侵入或干涉。是以，物權基
    於前者，遂有直接支配性，基於後者，遂具有保護之絕對性
    。所謂物權之直接支配性，係指物權人得依自己之意思，無
    須他人之意思或行為介入，對標的物即得為管領處分，實現
    某權利內容之特性。所謂保護之絕對性，係指物權人於其標
    的物之支配領域內，非經其同意，任何人均不得侵入或干涉
    ，無論何人若擅行侵入干涉均屬違法，法律即給予物權人絕
    對保護之特性。因此，任何人均負有不得侵害該直接支配狀
    態之義務，物權人即對得任何人主張之，故稱此為絕對權或
    對世權。反之，債權係以請求特定債務人給付為內容，是債
    權人與債務人雙方間之權利義務關係，債權人僅對債務人享
    有權利，債務人以外之第三人對債權人不負任何義務，債務
    人以外之第三人對債權亦無所謂不可侵犯之義務存在，此即
    為債權之相對性，故稱此為相對權或對人權。準此，任何人
    侵害物權時，物權人對之得行使物上請求權或主張追及之效
    力，以回復物權應有之圓滿狀態，侵害者有無故意、過失均
    非所問。反之，債權僅具相對性，債權之違法侵害，如有妨
    害債權之滿足時，僅能對債務人請求履行，或請求不履行之
    損害賠償，原則上對債務人以外之第三人，不得直接請求排
    除妨害。
  ⑵又物權乃對標的物之直接支配，具有排他與優先效力，故物
    權之存在及其變動，必要有一定之公示方法以為表現，使當
    事人與第三人均得自外部認識其存在及內容，否則在交易旺
    盛，物權變動頻繁之今日，實將造成重大之困擾與混亂，無
    以保障交易之安全，是以民法上基於此項要求，遂有「公示
    原則」與「公信原則」之發生，以作為物權變動之二大原則
    。而所謂公示原則係指物權變動之際，必須以一定之公示方
    法表現於外，始能發生一定法律效果之原則。易言之，公示
    方法乃在對外顯示物權之變動及其變動後之物權現狀。此物
    權變動之一定公示方法，在不動產物權為「登記」，在動產
    物權則為「交付」，此種公示方法即為民法第758條、第761
    條所採行。是以，在不動產之公示原則，其具體規範即為民
    法第758條第1項：「不動產物權，依法律行為而取得、設定
    、喪失及變更者，非經登記，不生效力」。而系爭優先承買
    權之行使既欠缺不動產物權之公示方法即「登記」，自亦無
    從依習慣法成立物權之餘地。從而，被上訴人主張系爭優先
    承買權已具備「慣行之事實」及「法之確信」，堪認已成為
    我國習慣法上所稱之物權，及系爭優先承買權之性質應屬具
    有對世效力之物權云云，洵屬無據。
  ⑶承前所述，第三人就執行標的物有足以排除強制執行之權利
    ，而得依強制執行法第15條規定提起第三人異議之訴者，自
    以第三人就執行標的物有物權者始可。蓋因物權為絕對權或
    對世權，任何人侵害物權時，物權人對之得行使物上請求權
    或主張追及之效力，以回復物權應有之圓滿狀態。系爭優先
    承買權並非法定物權，上訴人主張將系爭優先承買權，解釋
    屬於強制執行法第15條規定之「就執行標的物有足以排除強
    制執行之權利者」，符合其實體法上之權利性質，亦符合第
    三人異議之訴之目的及功能，實無予以排除之理云云，委不
    足採。且被上訴人對訴外人○○○○○工業有限公司、蔡春頻另
    案第三人異議之訴事件，經最高法院以110年度台聲字第881
    號裁定明白揭示：被上訴人固得請求法院確認其優先購買權
    存在、塗銷出賣人與第三人間之移轉登記，及請求辦理所有
    權移轉登記，但於登記為所有權人前，仍非土地所有權人，
    並無強制執行法第15條之權利，自不得依該條規定提起第三
    人異議之訴。益見被上訴人依強制執行法第15條規定請求撤
    銷系爭假扣押執行程序，顯屬無據。
  ⒋另按民法第767條關於所有權保護之物上請求權，係針對所有
    權或其他物權之保護，被上訴人之系爭優先承買權，既非物
    權，已如前述，其自無從行使民法第767條之權利，故被上
    訴人依民法第767條之規定請求撤銷系爭假扣押執行程序，
    自屬無據，為不可採
  ㈣綜上所述，被上訴人請求確認陳純吉對蔡春頻就系爭本票債
    權不存在，洵屬有據，惟被上訴人既非系爭2筆土地之所有
    權人或其他物權人，亦未能證明其就系爭2筆土地有足以排
    除強制執行之權利，其等依民法第767條或強制執行法第15
    條規定，請求撤銷臺灣臺中地方法院105年度司執全字第370
    號假扣押執行事件中對於「合併前臺中市○區○○段000000地
    號土地中權利範圍94695/100000應有部分」部分之強制執行
    程序，則不應准許。原審就上開不應准許部分，為陳純吉敗
    訴之判決，容有未洽，陳純吉上訴指摘原判決此部分不當，
    為有理由，應由本院予廢棄，並改判如主文第二項所示。至
    上開應准許部分，原審為陳純吉等2人敗訴之判決，應無不
    合，陳純吉上訴論旨，仍執陳詞，指摘原判決不當，求予廢
    棄改判，為無理由，應予駁回。
  ㈤本件事實已臻明確，兩造其餘攻擊防禦方法及證據調查，均
    與本件之判斷結果不生影響，自勿庸一一審酌論列。
五、據上論結，本件上訴一部有理由、一部無理由，依民事訴訟
    法第463條、第385條第1項前段、第450條、第449條第1項、
    第79條、第85條第1項規定，判決如主文。
中　　華　　民　　國　　110 　年　　12　　月　　1 　　日
        　　   民事第六庭     審判長法　官  楊熾光
　　　　　　　　　　　　　　        法  官  戴博誠
　　　　　　　　　　　　　　　      法　官  莊宇馨
正本係照原本作成。          
如不服本判決，應於收受送達後20日內向本院提出上訴書狀，其
未表明上訴理由者，應於提出上訴後20日內向本院補提理由書狀
（均須按他造當事人之人數附繕本）。因疫情而遲誤不變期間，
得向法院聲請回復原狀。
上訴時應提出委任律師或具有律師資格之人之委任狀；委任有律
師資格者，另應附具律師資格證書及釋明委任人與受任人有民事
訴訟法第四百六十六條之一第一項但書或第二項所定關係之釋明
文書影本。如委任律師提起上訴者，應一併繳納上訴裁判費。 
                                    書記官  黃粟儀
中　　華　　民　　國　　110 　年　　12　　月　　2 　　日



附表：系爭土地異動情況時序表
編號 登記日期 登記原因 地號 證據、卷頁  1   101.02.10 合併 ○○段202 、202-12至202-27、202-30至202-33、202-35至202-80地號等67筆土地合併為○○段202地號土地即合併後202地號土地(6126㎡) 地籍圖謄本、土地登記第二類謄本 原審卷一第65-69頁 2 105.3.24 分割 合併後202地號土地因分割增加○○段202-82地號土地 *202->3462㎡、202-82->2664㎡ 地籍圖謄本、土地登記第二類謄本 原審卷一第207、209頁 3 105.04.22 分割 ○○段202-82地號土地因分割增加○○段202-83、202-84地號土地 *202->3462㎡、202-82->1921㎡、 202-83->308㎡、202-84->435㎡ 地籍圖謄本、土地登記第二類謄本 原審卷一第207、213-223頁 4 107.10.09 判決分割 合併後202地號土地因判決分割增加○○段202-85(2㎡)、000-00(00㎡)地號土地（亦即回復合併前202-43土地、67㎡之地界） 地籍圖謄本、土地登記第二類謄本 原審卷一第235-237、227-233頁